【裁判字號】    99,台上,7746
【裁判日期】    991214
【裁判案由】    違反水土保持法
【裁判全文】
最高法院刑事判決            九十九年度台上字第七七四六號
上  訴  人  葉萬生
上列上訴人因違反水土保持法案件，不服台灣高等法院台中分院
中華民國九十八年七月三十一日第二審決（九十八年度上訴字第
一二三六號，起訴案號：台灣南投地方法院檢察署九十七年度偵
字第二六五０號），提起上訴，本院判決如下：
    主  文
上訴駁回。
    理  由
按刑事訴訟法第三百七十七條規定，上訴於第三審法院，非以判
決違背法令為理由，不得為之。是提起第三審上訴，應以原判決
違背法令為理由，係屬法定要件。如果上訴理由書狀並未依據卷
內訴訟資料，具體指摘原判決不適用何種法則或如何適用不當，
或所指摘原判決違法情事，顯與法律規定得為第三審上訴理由之
違法情形，不相適合時，均應認其上訴為違背法律上之程式，予
以駁回。本件上訴人葉萬生上訴意旨略稱：(一)、坐落南投縣信義
鄉○○段第九、三三號地號林地（下稱系爭地號林地，即台大實
驗林管理處和社營林區三○Ａ林班地第六三號造林地周邊一般林
地），於日據時期即為上訴人之父葉達所耕種，民國三十八年政
府播遷來台，葉達與台大林管處簽訂承租契約，種植蔬菜類、葡
萄，八十八年間上訴人繼承父業，僅按現狀使用，並未擴大或變
更使用狀況。上開事實，上訴人曾於原審聲請傳訊前台大實驗林
巡山員楊秋桐作證，並提出契約書及四鄰證明書證明，原審並未
傳訊楊秋桐調查，亦未於判決內說明不予傳訊調查之理由，有依
法應於審判期日調查之證據而未予調查及判決不載理由之違背法
令。(二)、水土保持法第三十二條第一項之罪，係以「擅自」墾殖
、占用為要件，上訴人有租約之使用權源，縱違反約定使用方法
而為墾殖，亦與「擅自」之要件不符。原判決論上訴人犯該罪，
自屬違背法令。(三)、原判決既認定本案之行為態樣為「墾殖」、
「占用」，其類型為即成犯。故上開土地於日據時期即為上訴人
之父葉達所耕種，迄八十八年間葉達去世，上訴人繼承父業，僅
按現狀使用，並未擴大或變更使用狀況，本案之追訴權應已消滅
。又原判決亦認定上訴人於九十六年三月間犯罪已成立，應有中
華民國九十六年罪犯減刑條例第二條第一項規定之適用，卻又謂
其行為完結須繼續至持有終了時，即九十六年十二月二十五日被
查獲時為止，無該減刑條例規定之適用，亦有判決理由矛盾及判
決不適用法則之違背法令等語。
惟查：原判決認定上訴人有原判決事實欄所記載之犯行，係依憑
上訴人之供述、證人許文山之證言、卷附南投縣政府九十六年七
月四日府水管字第09601250740 號函及所附台灣省山坡地範圍地
段明細表一份、台大林管處巡視森林報告表暨相片八張、台灣南
投地方法院檢察署九十七年七月十七日、同年九月十二日勘驗筆
錄暨勘驗相片、南投縣水里地政事務所九十七年十月十三日水地
二字第0970005886號函檢附相片四張及土地複丈成果一紙、台大
林管處九十八年一月八日實管字第0970009547號函檢附八十五、
九十、九十三、九十四年航照圖各一紙、照片四張，台大林管處
九十八年三月十九日實管字第0980001383號函檢附照片二張，土
地登記第二類謄本二紙等資料，予以綜合判斷。因而維持第一審
論處上訴人犯水土保持法第三十二條第一項、第四項之非法墾殖
致水土流失未遂罪刑之判決，駁回上訴人在第二審之上訴，已詳
予說明其所憑之證據及認定之理由。而以上訴人於原審固不否認
在系爭地號林地上搭建溫室、網室及闢建菜園，供為種植經濟作
物使用，雖否認有違反水土保持法第三十二條第一項之犯行，辯
稱：系爭地號林地是伊父親於三十八年間向台大林管處承租，嗣
於八十八年間伊父去世後，由伊繼承續租墾殖。伊按其父留下之
現狀繼續耕作，不知使用之範圍已超過所承租土地之範圍等語。
然查上訴人於第一審已坦承，未獲得主管機關即台大林管理處之
同意，自九十六年三月間起迄同年十二月二十五日十四時許止，
在系爭地號林地內，擅自整地，搭建溫室、網室及闢建菜園，供
為種植經濟作物使用，非法墾殖占用面積共六八三八．八八平方
公尺等情，並經許文山證實。按諸上訴人之父葉達於五十七年以
前即向台大林管處承租所管理和社營林區三○Ａ林班地內第六三
、七六地號林地，葉達於八十八年間去世後，改由上訴人承租，
上訴人嗣並將其中第六三地號林地改由其子葉文藝承租，有上訴
人提出之戶口名簿、台大林管處繳款收據聯、繳款通知及收據聯
、台大林管處與墾民合作造林契約書足憑。上訴人自八十八年起
即在上開第六三、七六地號土地耕作，迄至九十六年三月止已達
八年之久，豈會不知各該地號土地界線何在。因認上訴人嗣後翻
異，係卸責之詞，不足採信，於理由內予以指駁。復敘明公訴意
旨另以上訴人涉擅自於系爭地號林地搭建水塔部分，尚屬不能證
明。因公訴人認此部分與上述論科部分，有實質上一罪之關係，
故不另為無罪之諭知。所為論斷，均有卷存資料可資覆按。查水
土保持法第三十二條第一項，在公有或私人山坡地或國、公有林
區或他人私有林區內未經同意擅自墾殖、占用或從事第八條第一
項第二款至第五款之開發、經營或使用，致生水土流失或毀損水
土保持之處理與維護設施罪，為繼續犯。如墾殖、占用、開發、
經營、使用之行為在繼續實行中，則屬行為之繼續而非狀態之繼
續，其犯罪之完結須繼續至其行為終了時。此與竊佔罪為即成犯
，於其竊佔行為完成時犯罪即成立，以後之繼續占用乃狀態繼續
，不再予論罪之情形不同。原判決以上訴人於九十六年三月間擅
自占用系爭地號林地整地，搭建溫室、網室及闢建菜園，供為種
植經濟作物使用，其非法墾殖、開發、使用之行為，屬於繼續犯
之性質，雖其行為當時罪已成立，但其完結須繼續至其行為終了
時，即九十六年十二月二十五日被查獲時為止，因認上訴人之犯
罪行為繼續至九十六年四月二十四日之後，無中華民國九十六年
罪犯減刑條例之適用，於法難認有違。上訴意旨指摘原判決未適
用該條例減輕其刑，有所不當，尚有誤會。又上訴意旨並未具體
陳明於原審曾如何聲請傳訊楊秋桐作證及證明何事，而原審未予
傳喚調查，且原審於行準備程序及審判期日，受命法官及審判長
均曾訊問「尚有何證據請求調查」，上訴人均答「無」，有各該
筆錄足憑，於法律審之本院，始執此指摘原判決不當，難認係依
據卷內資料執為指摘之合法上訴第三審之理由。原判決係認定上
訴人擅自占用系爭地號林地，墾殖、開發、使用，並非認定其在
所承租之第六三、七六地號林地為上述行為。其餘上訴意旨，仍
執陳詞及與原判決所認定之不同事實，或就原判決已有調查說明
之事項，或就原審證據取捨及判斷證據證明力之職權行使，漫指
其違法，再為事實上之爭執，亦非適法上訴第三審之理由。本件
上訴為違背法律上之程式，應予駁回。
據上論結，應依刑事訴訟法第三百九十五條前段，判決如主文。
中    華    民    國  九十九  年   十二   月   十四   日
                      最高法院刑事第一庭
                          審判長法官  董  明  霈  
                                法官  林  茂  雄  
                                法官  張  清  埤  
                                法官  張  祺  祥  
                                法官  洪  佳  濱  
本件正本證明與原本無異
                                      書  記  官  
中    華    民    國  九十九  年   十二   月   十五   日
                                                      v

司法院資訊處製作；財團法人民間司法改革基金會備份。
